---
title: Visualisation de données avec **R**
author: DU Dataviz
output:
    html_document:
        code_folding: hide
        toc: true
        toc_float: true
        toc_depth: 4
---

```{r setup, include=FALSE}
knitr::opts_chunk$set(fig.align = "center", 
                      warning = FALSE, 
                      message = FALSE)
```

Dans ce document est présenté un certain nombre de commandes concernant des packages **R** utiles pour la visualisation de données. Voici comment les charger :

```{r librairies}
library(tidyverse)
library(scales)
library(leaflet)
library(ggmap)
library(geojsonio)
library(maps)
```

Le but de la visualisation de données étant de représenter graphiquement des données brutes (ou quasi-brutes), il est souvent nécessaire de prendre en compte plusieurs variables. Nous devons donc aller plus loin que les graphiques de base (nuage de points, ligne, boîte à moustache, diagramme en barres ou circulaires, ...), pour les combiner par exemple.

Avec le langage de base (package `graphics` notemment), il est possible de faire des graphiques évolués, mais avec beaucoup de paramètrages *à la main*.

Voici ici un exemple de graphique avancé, représentant 4 variables (trois quantitatives et une qualitative), ainsi qu'une explication succinte des différentes fonctions utilisées, et quelques paramètres de celles-ci.

```{r ex-graph}
library(RColorBrewer)
par(family = "serif", mar = c(5, 4, 2, 0)+.1)
couleurs_am = brewer.pal(3, "Dark2")
plot(mpg ~ hp, 
     data = mtcars,
     pch = 19,
     cex = wt/3,
     col = couleurs_am[mtcars$am+1],
     main = "Consommation et autres",
     sub = "Source : 1974 Motor Trend US magazine", font.sub = 3, cex.sub = .8,
     xlab = "Puissance (en ch)",
     ylab = "Consommation en Miles/Galon",
     bty = "n", axes = FALSE)
axis(1, lwd = 0, lwd.ticks = .5)
at.y = axis(2, lwd = 0, lwd.ticks = .5, labels = FALSE)
text(y = at.y, x = 35, labels = at.y, srt = 0, pos = 2, xpd = TRUE)
l1 = legend("topright", legend = c("Automatique", "Manuelle"), 
       col = couleurs_am, bty = "n", cex = .8, pch = 19,
       text.width = 50, text.col = couleurs_am, 
       title = "Boîte de vitesse", title.col = "black")
legend(l1$rect$left, l1$rect$top-l1$rect$h-1, 
       legend = range(mtcars$wt), title = "Poids  (1000 lbs)",
       pch = 19, pt.cex = range(mtcars$wt)/3, bty = "n", cex = .8, col = gray(.5),
       text.width = 50, adj = -.25)
outliers_hp = subset(mtcars, subset = hp > 250)
text(outliers_hp$hp, outliers_hp$mpg, row.names(outliers_hp), pos = c(3, 2), cex = .8, font = 4)
outliers_mpg = subset(mtcars, subset = mpg > 30)
text(outliers_mpg$hp, outliers_mpg$mpg, row.names(outliers_mpg), pos = 4, cex = .8, font = 4)
```

- La fonction `par()` permet de modifier les paramètres graphiques, tel que :
    - `mar` pour les marges
    - `family` pour la famille de police d'écriture
    - certains paramètres ci-après sont définissables globalement dans la fonction `par()`, ou localement dans les fonctions suivantes
- Les paramètres de la fonction `plot()`
    - `pch` : symbole utilisé pour chaque point (ici `19` indique un rond plein)
    - `cex` : taille du point (ici en fonction de la variable `wt`)
    - `col` : couleur des points (ici en fonction de la variable  `am`)
    - `main`, `sub`, `xlab`, `ylab` : resp. titre, sous-titre, intitulé en abcisse et intitulé en ordonnée
    - `*.sub` : indication spécifique pour le sous-titre 
    - `bty` : type de la boîte (ici `n` veut dire rien autour du graphique)
    - `axes` : présence ou non des axes (non ici)
- La fonction `axis()` qui permet d'ajouter un axe (`1` : en abcisse, et `2` : en ordonnée)
    - si rien d'indiqué pour `at`, utilisation des `ticks` par défaut
    - `lwd` : largeur de la ligne (ici non-présente)
    - `lwd.ticks` : largeur des ticks (asse fine ici)
    - renvoie les valeurs des ticks
- La fonction `text()` permet d'écrire du texte sur le graphique
    - le `x = 35` est choisi par expérience
    - `srt` : angle du texte
    - `pos` : ajustement du texte par rapport aux coordonnées indiquées
    - `xpd` : permet d'écrire en dehors du graphique (dans les marges donc)
- La fonction `legend()` permet d'ajouter une légende
    - position : soit $(x,y)$, soit chaîne spécifique
    - `legend` : texte des items
    - `col`, `bty`, `cex`, `pch` : identique à précédemment
    - `text.width` et `text.col` : largeur du texte des items et couleur(s)
    - `title` et `title.col` : titre de la légende (et couleur du titre)
    - renvoie une liste avec deux objets (`rect` qui contient des infos sur le rectangle occupé par la légende dans le graphique et `text` qui contient les coordonnées du texte des items)
    - `pt.cex` : taille des symboles
    - `adj`: ajustement du texte
    
## Librairie `ggplot2`

Ce package reproduit la grammaire des graphiques (cf [*Grammar of Graphics*, Leland Wilkinson](http://www.springer.com/us/book/9780387245447)), avec le même formalisme. Vous pouvez trouver plus d'informations sur le [site officiel](http://had.co.nz/ggplot2/) et la [documentation](http://docs.ggplot2.org/current/). Finalement, cet [article](http://www.tandfonline.com/doi/abs/10.1198/jcgs.2009.07098) permet de bien comprendre la philosophie du package et de la grammaire.

Le principe de cette grammaire est qu'un graphique est composé de couches :

- les **données** à représenter, à partir desquelles nous définissons des attributs **estéthiques** (soit identique pour tous, soit fonction d'une des variables) :
    - les axes $x$ et $y$,
    - la couleur
    - la taille
    - le symbole
- les attributs **géométriques** (point, ligne, ...)
- les transformations **statistiques** (déombrement, ajustement, ...)
- les **échelles**
- le système de **coordonnées** (linéaire, logarithmique, polaire, ...)
- le découpage (ou non) en **facettes**

Dans cette librairie, il y a deux fonctions principales :

- `qplot` (ou `quickplot`) permettant de faire des graphiques rapidement
- `ggplot` permettant d'initialiser un graphique auquel on va ajouter des couches successivement

Le principe de cette grammaire est qu'un graphique est composé de couches :

- les **données** à représenter, à partir desquelles nous définissons des attributs **estéthiques** (soit identique pour tous, soit fonction d'une des variables) :
    - les axes $x$ et $y$,
    - la couleur
    - la taille
    - le symbole
- les attributs **géométriques** (point, ligne, ...)
- les transformations **statistiques** (déombrement, ajustement, ...)
- les **échelles**
- le système de **coordonnées** (linéaire, logarithmique, polaire, ...)
- le découpage (ou non) en **facettes**

Dans cette librairie, il y a deux fonctions principales :

- `qplot` (ou `quickplot`) permettant de faire des graphiques rapidement
- `ggplot` permettant d'initialiser un graphique auquel on va ajouter des couches successivement

Dans ce TP, nous n'aborderons que la deuxième fonction, plus complète.

### Fonction `ggplot()`

La fonction `ggplot()` permet de faire plus de choses que `qplot()` mais nécessite un formalisme plus lourd, dont voici quelques détails :

- `ggplot()` créé un graphique (et le renvoie, i.e. on peut stocker un graphique dans une variable pour l'afficher plus tard, éventuellement en lui ajoutant des couches)
- `aes()` permet de définir les aspects esthétiques (`x` et `y` principalement, mais aussi `color`, `fill`, `size`, ...)
- `geom_xxx()` indique la représentation à choisir (`xxx` étant remplacé par `histogram`, `boxplot`, ...)
- `stat_xxx()` indique les transformations statistiques à utiliser, si besoin
- `scale_xxx()` s'emploie pour des changements d'échelle
- `coord_xxx()` s'utilise pour des modifications de systèmes de coordonnées
- `facet_grid()` découpe les données (et donc le graphique) en plusieurs facettes selon les variables fournie dans la formule
- `theme_xxx()`, `labs()`, `xlab()`, `ylab()`, `ggtitle()`, ... pour des améliorations du graphique (annotation, couleurs, ...)

Hormis la fonction `aes()`, qui s'utilise à l'intérieur des autres, toutes ces fonctions peuvent s'additionner pour compléter le graphique.

Le fonctionnement de la fonction `ggplot()` est donc particulier, mais une fois compris, il est facile de créer chaque graphique statistique que l'on souhaite. 

#### Fonctionnement général

Par exemple, pour décrire une variable continue par un histogramme, nous pouvons utiliser le code suivant (nous utilisons les données `diamonds` du package `ggplot2`) :

```{r ggplot1-hist}
ggplot(data = diamonds, aes(x = carat)) +
    geom_histogram()
```

Le premier paramètre de la fonction `ggplot()` est donc le dataframe sur lequel faire le graphique (ici `diamonds`). La fonction `aes()` permet de définir les aspects esthétiques (ici la variable `carat`). 

#### Stockage dans une variable

Un des gros intérêt de la fonction `ggplot()` est le stockage du résultat dans une variable. Pour l'afficher, on peut soit appeler la variable, soit utiliser la fonction `print()` explicitement (voir ci-dessous). 

```{r ggplot2-var}
g = ggplot(data = diamonds, aes(x = carat)) +
    geom_histogram()
g # ou print(g)
```

L'intérêt sera de pouvoir créer des graphiques et les stocker dans un fichier `RData`, pour les afficher plus tard.

#### Personnalisation du graphique

##### Thème général

On peut améliorer le graphique de différentes manières. Tout d'abord, il existe différents thèmes généraux (cf `?theme_grey` - ou un autre - pour voir la liste). Voici le thème `classic` et le thème `light`:

```{r ggplot3-theme}
g + theme_classic()
g + theme_light()
```


##### Labels

```{r ggplot4-labels}
g + labs(x = "label en x", y = "label en y")
```

##### Plus d'options

Avec la fonction `theme()` (pas d'exemple ici car complexe).

#### Aspect en fonction d'une variable

```{r}
ggplot(diamonds, aes(x = "")) + 
    geom_bar()
```

Couleur dans un diagramme en barres empilées

```{r}
ggplot(diamonds, aes(x = "", fill = cut)) + 
    geom_bar()
```


Modification graphique -> barres empilées jusqu'à circulaire

#### Variable spécifique ..xxx...

```{r}
ggplot(diamonds, aes(x = "", fill = cut)) + 
    geom_bar(aes(y = (..count..)/sum(..count..)))
```

#### Changement d'échelle 

```{r ggplot-quali-stack}
ggplot(diamonds, aes(x = "", fill = cut)) + 
    geom_bar(aes(y = (..count..)/sum(..count..))) +
    scale_y_continuous(labels = percent)
```


#### Changement de système de coordonnées

```{r}
ggplot(diamonds, aes(x = "", fill = cut)) + 
    geom_bar(aes(y = (..count..)/sum(..count..)), width = 1) +
    scale_y_continuous(labels = percent) +
    coord_polar(theta = "y")
```


#### Superposition de graphique (geom_point, geom_smooth)



#### Effet du placement de data et aes()







```{r}
ggplot(diamonds, aes(carat)) +
    geom_bar()
```











Voici un exemple de suite de commandes pour produire un graphique :

```{r ggplot-ex}
# Récupération des moyennes et des écarts-type de Sepal.Length pour chaque espèce
iris.mean = data.frame(
    Species = levels(iris$Species),
    mean = tapply(iris$Sepal.Length, iris$Species, mean),
    sd = tapply(iris$Sepal.Length, iris$Species, sd)
)
ggplot(data = iris, aes(y = Sepal.Length, x = Species)) + geom_boxplot() +
    geom_jitter() +
    geom_errorbar(data = iris.mean, 
                  aes(y = mean, ymin = mean - sd, ymax = mean + sd), 
                  col = "red", width = .4)
```

Dans le code précédent, vous pouvez remarquer que $x$ n'est défini qu'une seule fois, dans le `ggplot()`. Cette spécification est conservée pour les fonctions ajoutées, et donc pour `geom_errorbar()`.

Pour détailler ce comportement, voici trois commandes permettant de faire strictement le même graphique (le premier produit dans le paragraphe ci-dessous).

```{r ggplot-placement, eval=FALSE}
ggplot(mtcars, aes(x = mpg)) + geom_histogram()
ggplot(mtcars) + geom_histogram(aes(x = mpg))
ggplot() + geom_histogram(data = mtcars, aes(x = mpg))
```

Voici ce qui diffère entre ces trois versions :

- Dans la première, les données seront `mtcars` pour l'ensemble des commandes ajoutées, et $x$ sera la variable `mpg` (sauf spécification ultérieure)
- Dans la seconde, on utilisera toujours `mtcars` comme données, mais $x$ n'est défini que pour l'histogramme. On devra définir $x$ pour les fonctions ultérieures si besoin
- Dans la dernière, il n'y aucune spécification de base, et chaque fonction devra déterminée quelles données prendre, ainsi que les aspects esthétiques à utiliser dans celles-ci.

#### Variable quantitative

Il est possible de déclarer le nombre d'intervalles d'un histogramme, ou de les définir directement. Attention, dans ce dernier cas, le premier graphique produit est faux car il est nécessaire d'utiliser la densité (variable spéciale `..density..` dans `ggplot2`) et non le dénombrement. Et puisqu'on a préciser des valeurs en $y$, nous devons préciser que nous souhaitons un histogramme en représentation géométrique.

```{r ggplot-quanti-hist}
ggplot(mtcars, aes(x = mpg)) + geom_histogram()
ggplot(mtcars, aes(x = mpg)) + geom_histogram(binwidth = 2)
ggplot(mtcars, aes(x = mpg)) + geom_histogram(bins = 10)
ggplot(mtcars, aes(x = mpg)) + geom_histogram(breaks = c(10,12.5,15,18,25,35))
ggplot(mtcars, aes(x = mpg)) + 
    geom_histogram(aes(y = ..density..), breaks = c(10,12.5,15,18,25,35))
ggplot(mtcars, aes(x = mpg)) + 
    geom_histogram(aes(y = ..density..), binwidth = 2) +
    geom_density()
```

Pour la boîte à moustaches et le $qq$-plot, il faut utiliser les fonctions `geom_boxplot()` et `geom_qq()`, en spécifiant correctement les aspects esthétiques. Pour avoir une boîte à moustache sur une variable, nous sommes obligé de déclarer en $x$ une valeur fixe (ici une chaîne vide `""`)

```{r ggplot-quanti-autres}
ggplot(mtcars, aes(y = mpg, x = "")) + geom_boxplot()
ggplot(mtcars, aes(sample = mpg)) + geom_qq()
```

#### Variable qualitative

Pour un diagramme en barre, on peut se contenter d'utiliser la fonction `geom_bar()`. Le passage en `factor()` de la variable qualitative permet d'avoir un axe en abcisse propre (car `am` est codée numériquement dans `mtcars`). L'utilisation du calcul `(..count..)/sum(..count..)` permet de faire le calcul des pourcentages (avec le changement d'échelle sur $y$).

```{r ggplot-quali-bar}
ggplot(mtcars, aes(x = am)) + geom_bar()
ggplot(mtcars, aes(x = factor(am))) + geom_bar()
ggplot(mtcars, aes(x = factor(am))) +  
    geom_bar(aes(y = (..count..)/sum(..count..))) +
    scale_y_continuous(labels = percent) +
    ylab("")
```

On peut aussi représenter ce diagramme en version empilé, en faisant quelques modifications sur les aspects esthétiques (`fill` pour la variable et spécification identique à la précédente pour $y$), sur l'échelle (idem) et sur les labels. La dernière partie sert à supprimer le trait sur l'axe $x$.

```{r ggplot-quali-stack}
ggplot(mtcars, aes("", fill = factor(am))) + 
    geom_bar(aes(y = (..count..)/sum(..count..))) +
    scale_y_continuous(labels = percent) +
    ylab("") + xlab("") + labs(fill = "am") +
    theme(axis.ticks = element_blank())
```

A partir de la base du graphique précédent, en ajoutant un changement de système de coordonnées (avec `coord_polar()`), on obtient un diagramme circulaire.

```{r ggplot-quali-pie}
ggplot(mtcars, aes("", fill = factor(am))) + 
    geom_bar(aes(y = (..count..)/sum(..count..)), width = 1) +
    scale_y_continuous(labels = percent) +
    ylab("") + xlab("") + labs(fill = "am") +
    theme(axis.ticks = element_blank()) + 
    coord_polar(theta = "y") 
```

#### Var quantitative - Var quantitative

La représentation d'un nuage de points nécessite la définition des $x$ et $y$, ainsi que de `geom_point()`. On peut lui ajouter d'autres représentations, tel que `geom_rug()` et `geom_smooth()`, où nous pouvons définir la méthode `lm` pour l'ajustement linéaire.

```{r ggplot-quanti-quanti}
ggplot(mtcars, aes(hp, mpg)) + geom_point() +
    geom_rug() +
    geom_smooth(method = "lm")
```

Une autre réprésentation est une *carte de chaleur* (ou **heatmap**), représentation les deux axes et un ensemble de zones rectangulaires ayant une couleur en fonction du nombre de points présents dans cette zone. Ce graphique est très intéressant dans le cas de données nombreuses. Et c'est l'utilisation de `geom_bin2d()` qui permet de la réaliser.

```{r ggplot-quanti-quanti-heatmap}
ggplot(mtcars, aes(hp, mpg)) + geom_bin2d()
ggplot(mtcars, aes(hp, mpg)) + geom_bin2d(bins = 10)
```

#### Var qualitative - Var qualitative

La création d'un diagramme en barres pour deux variables qualitatives est assez simple. Par contre, pour la version empilée, c'est le paramètre `position = "fill"` qui permet de le faire sans autre calcul, les fonctions suivantes n'étant la que pour avoir un graphique plus clair.

```{r ggplot-quali-quali}
ggplot(mtcars, aes(factor(am))) + geom_bar() + facet_grid( ~ cyl)
ggplot(mtcars, aes(factor(am), fill = factor(cyl))) + geom_bar() 
ggplot(mtcars, aes(factor(am), fill = factor(cyl))) + 
    geom_bar(position = "fill") +
    scale_y_continuous(labels = percent) + 
    xlab("am") + ylab("") + labs(fill = "cyl")
```

Pour créer les diagrammes circulaires d'une variable pour chaque modalité de l'autre variable, nous allons utiliser quasiment le même code que précédemment, en ajoutant l'information que les coordonnées sont désomais polaires (`coord_polar()`), avec un découpage de la zone graphique sur une des variables (avec `facet_wrap()`). Dans ce cas, il faut mettre une constante en $x$ dans `aes()`.

```{r ggplot-quali-quali-pie}
ggplot(mtcars, aes(0, fill = factor(cyl))) + 
    geom_bar(position = "fill") +
    scale_y_continuous(labels = percent) + 
    xlab("am") + ylab("") + labs(fill = "cyl") +
    coord_polar(theta = "y") +
    facet_wrap(~ factor(am))
```

Enfin, il est aussi possible aussi de réaliser une *heatmap*, ou chaque zone est colorée en fonction du nombre d'individus ayant les modalités correspondantes dans les deux variables, avec la fonction `geom_bin2d()`.

```{r ggplot-quali-quali-heatmap}
ggplot(mtcars, aes(factor(cyl), factor(am))) + geom_bin2d()
```

#### Var quantitative - Var qualitative

Pour croiser deux variables de type différent, nous devons représenter la distribution de la variable quantitative pour chaque modalité de la variable qualitative (ici, respectivement histogramme, densité, boîte à moustaches, et représentation des points avec une opération de *jittering*).

```{r qplot-quanti-quali}
ggplot(mtcars, aes(mpg)) + geom_histogram(bins = 10) +
    facet_grid(am ~ .)
ggplot(mtcars, aes(mpg, col = factor(am))) +
    geom_density()
ggplot(mtcars, aes(factor(am), mpg, fill = factor(am))) +
    geom_boxplot()
ggplot(mtcars, aes(factor(am), mpg)) + 
    geom_jitter()
ggplot(mtcars, aes(factor(am), mpg)) + 
    geom_boxplot() +
    geom_jitter()
```

#### Exemple version `ggplot`

bla bla à écrire sur l'exemple 

```{r ggplot-amelioration}
ggplot(mtcars %>% rownames_to_column(), 
       aes(x = hp, y = mpg, 
           color = factor(am, labels = c("Automatique", "Manuelle")), 
           size = wt, 
           label = ifelse(hp <= 250 & mpg <=30, "", rowname))) + 
  geom_point() + 
  geom_text(size = 3, color = "black",
            vjust = -.75, fontface = "bold",
            hjust="inward") +
  ggtitle("Consommation et autres") +
  labs(x = "Puissance (en ch)", 
       y = "Consommation en Miles/Galon",
       color = "Transmission", 
       size = "Poids (1000 lbs)") +
  theme_classic()
```



### Applications

A revoir ici


## Cartographie

Un des aspects intéressant dans la visualisation de données est la représentation de cartes, soit avec des marqueurs locaux (i.e. des points représentant des positions géographiques, avec des attributs esthétiques dépendant d'une variable par exemple), soit avec des *couches* représentant des zones spécifiques (pays, région, ville, avec une couleur dépendant d'une variable aussi).

### Avec la librairie `leaflet`

La librairie [`leaflet`](https://rstudio.github.io/leaflet/) permet de créer des cartes dans R à partir de la librairie Javascript [Leaflet](http://leafletjs.com/).

Voici un premier exemple simple de création de carte du monde

```{r leaflet-carte}
m = leaflet() %>% addTiles()
m
```

Pour laquelle il est possible de choisir la zone d'intêrêt, en indiquant les latitudes et longitudes min et max.

```{r leaflet-bounds}
m %>% fitBounds(0, 40, 5, 50)
```

Il est aussi possible de préciser les coordonnées géographiques du centre de la carte, ainsi que le niveau de zoom (entre 1 - monde - et 18 - pâté de maison).

```{r leaflet-setView}
m = m %>% setView(2.268224, 48.842275, zoom = 17)
m
```

On peut y ajouter une *pop-up* assez facilement.

```{r leaflet-popup}
m %>% addPopups(2.268224, 48.842275, "IUT Paris Descartes")
```

Ou un marqueur, pour lequel le texte s'affichera lorsque nous cliquerons sur le marqueur.

```{r leaflet-marker}
m %>% addMarkers(2.268224, 48.842275, popup = "IUT Paris Descartes")
```

Voire des formes classiques (cercle, rectangle, polygone)

```{r leaflet-forme}
m %>% addCircles(2.268224, 48.842275, radius = 100) %>% 
    addRectangles(2.27, 48.835, 2.28, 48.84)
```

A partir du jeu de données `ozone` du package `maps`, et contenant des informations géogrpahiques, nous allons représenter ces informations sur une carte.

```{r leaflet-position-data}
DT::datatable(head(ozone))
```

Ici, nous faisons en sorte que la taille des cercles soient dépendantes de la variable `median`, mais nous devons ajuster *à la main* pour avoir des valeurs intéressantes pour la représentation.

```{r leaflet-position-circles}
leaflet(ozone) %>% addTiles() %>% 
    addCircles(lng = ~x, lat = ~y, radius = ~median*100)
```

### Avec la librairie `ggmap`

La librairie [`ggmap`](https://github.com/dkahle/ggmap) a pour but de simplifier la cartographie, à l'aide de carte provenant de Google Maps, OpenStreetMap ou autre au choix, en y ajoutant la possibilité de rajouter des couches avec `ggplot2`.

Pour cela, il faut faire deux opérations :

- la première pour récupérer les tuiles de représentation des cartes (avec `get_map`())
- la seconde pour afficher ces tuiles (avec `ggmap()`), ce qui créé un objet 

```{r ggmap}
m = get_map("Paris, France")
ggmap(m) 
```

La fonction `qmplot()` permet de rendre invisible l'étape de récupération des tuiles, et est l'équivalent de `qplot` par rapport à `ggmap()`.

```{r qmplot}
qmplot(x, y, data = ozone, color = median)
```

On peut aussi vouloir spécifier nous-même les différentes étapes, comme ci-dessous :

- récupération des tuiles de la carte, en spécifiant les limites de la zone
- affichage de la carte et ajout des représentations géographiques comme avec `ggplot()` vu précédemment.

```{r ggmap-data}
left = min(ozone$x) - .5
bottom = min(ozone$y) - .5
right = max(ozone$x) + .5
top = max(ozone$y) + .5
m = get_map(location = c(left, bottom, right, top), 
            maptype = "toner-lite", color = "bw")
ggmap(m) + geom_point(data = ozone, aes(x, y, color = median))
```


### Applications

En utilisant les données `crime` du package `ggmap`, comment représenter le nombre et les types de crime par rapport à leur localisation ?


## Mini-projet

### Introduction 

Nous disposons de données d'AirBnB pour Paris à la date du 2 septembre 2015 ( [données source](http://insideairbnb.com/get-the-data.html) ). Celles-ci ont été légèremment nettoyées et réduites pour obtenir les fichiers suivants :

| Fichier | Contenu |
|:-|:-|
`airbnb-paris-2015-09-02-summary.csv           `| Résumé à quelques informations de base |
`airbnb-paris-2015-09-02.csv                   `| Données plus complètes |
`airbnb-paris-2015-09-02-neighbourhoods.geojson`| Représentation graphiques des arrondissement |

On commence déjà par importer ces données dans R.

```{r airbnb-data}
airbnb.summ = read.table("http://fxjollois.github.io/donnees/airBnB-2015-09-02/airbnb-paris-2015-09-02-summary.csv", 
                         sep = ",", header = T, 
                         quote = "\"", comment.char = "")
airbnb.comp = read.table("http://fxjollois.github.io/donnees/airBnB-2015-09-02/airbnb-paris-2015-09-02.csv", 
                         sep = ",", header = T, 
                         quote = "\"", comment.char = "")
```

Sur ces données, il est déjà possible de représenter chaque logement par un point, assez simplement

```{r airbnb-point}
ggplot(airbnb.summ, aes(x=longitude, y=latitude)) + geom_point()
```

La librairie [`geojsonio`](https://github.com/ropensci/geojsonio) permet de lire et d'écrire des données au format [GeoJSON](http://geojson.org/geojson-spec.html), permettant de réprésenter des objets géoraphiques dans un formalisme issue de `JSON`. Il est très utilisé pour représenter des zones, telles que des villes, des pays, ... 

On importe donc les données des arrondissements. La fonction `fortify()` de `ggplot2` nous permet ici de passer à un format lisible pour `ggplot()`.

```{r airbnb-geo}
airbnb.neigh = geojson_read("http://fxjollois.github.io/donnees/airBnB-2015-09-02/airbnb-paris-2015-09-02-neighbourhoods.geojson", what = "sp")
airbnb.neigh.for = fortify(airbnb.neigh)
ggplot(airbnb.neigh.for, aes(long, lat, group=group)) +
    geom_polygon()  + theme_void()
```

Le problème dans notre cas est que les quartiers ne sont pas classés dans un ordre spécifique dans les données, et que l'objet `airbnb.neigh` ne comporte plus le nom du quartier, ce qui va nous empêcher de faire le lien avec les autres données. Le code suivant permet donc de récupérer l'ordre des quartiers et de le stocker dans un `data.frame`. On lit différement le jeu de données.

```{r airbnb-order}
airbnb.neigh.ord = data.frame(
    id = as.character(0:19),
    neighbourhood = unlist(lapply(geojson_read("http://fxjollois.github.io/donnees/airBnB-2015-09-02/airbnb-paris-2015-09-02-neighbourhoods.geojson")$features, function(f) return(f$properties$neighbourhood)))
)
airbnb.neigh.ord
```

Il peut être intéressant de calculer le centre de chaque quartier, pour pouvoir l'ajouter sur la carte par la suite. Pour cela, nous prenons la moyenne entre la latitude (et resp. la longitude) minimale et maximale.

```{r airbnb-center}
airbnb.neigh.cen = merge(airbnb.neigh.ord, 
                         aggregate(cbind(long, lat) ~ id, airbnb.neigh.for,
                                   function (c) return(mean(range(c))))
                         )
ggplot(airbnb.neigh.for, aes(long, lat, group=group)) +
    geom_polygon(fill = "gray70", color = "gray50") +
    geom_text(data = airbnb.neigh.cen, aes(label = neighbourhood, group=id)) + theme_void()
```

Au final, on peut faire une carte des arrondissements, en y ajoutant le nom du voisinage, les points des logements et une couleur pour chaque arrondissement dépendant de la variable `group` par exemple (on pourra utiliser ce schéma pour représenter des informations statistiques par exemple)

```{r airbnb-tout}
ggplot(airbnb.neigh.for) +
    geom_polygon(aes(long, lat, group=group, fill=id), color="gray50") +
    geom_point(data=airbnb.summ, aes(longitude, latitude), col="gray30", alpha=.5) +
    geom_text(data=airbnb.neigh.cen, aes(long, lat, label=neighbourhood, group=id)) + 
    theme_void() + theme(legend.position="none")
```

### Questions

1. Représenter les logements sur la carte de Paris
2. Représenter les quartiers sur la carte de Paris
3. Représenter ces deux informations sur la carte de Paris, avec pour la première
    - soit du point par point
    - soit avec une *heatmap*
4. Représenter le nombre de logements par quartier
4. Idem pour le prix moyen

